臺灣桃園地方法院民事判決　　　　　　　99年度訴字第1873號
原　　　告　張英文
　　　　　　張原銓
　　　　　　張原瑆
　　　　　　盛鑫工程有限公司
法定代理人　王進財
共　　　同
訴訟代理人　林清漢律師
被　　　告　葉天榜
上列當事人間請求損害賠償事件，於民國100 年9 月28日辯論終
結，本院判決如下：
    主  文
被告應給付原告盛鑫工程有限公司新台幣壹佰伍拾萬元，及自民
國九十九年十二月一日起至清償日止，按年息百分之五計算之利
息。
原告其餘之訴駁回。
訴訟費用由被告負擔三分之一，原告張英文負擔五分之二，餘由
原告張原銓、張原瑆負擔。
本判決第一項於原告盛鑫工程有限公司以新台幣伍拾萬元供擔保
後，得假執行。
原告其餘假執行之聲請駁回。
    事實及理由
壹、程序方面：
    按訴狀送達後，原告不得將原訴變更或追加他訴。但被告同
    意者，不在此限。被告於訴之變更或追加無異議，而為本案
    之言詞辯論者，視為同意變更或追加，民事訴訟法第255 條
    第1 項但書第1 款、第2 項定有明文。本件原告張原銓、張
    原瑆起訴時，原係依民法第227 條之1 、第231 條之規定而
    各向被告請求給付新台幣（下同）95萬4,856 元，嗣先後以
    民國100 年3 月14日準備及調查證據(一)狀、100 年4 月15日
    準備及調查證據(二)狀改依民法312 條、第184 條第1 項前段
    之規定而請求（見本院卷第56-61 頁），被告就上開訴之變
    更無異議而為本案言詞辯論，依上開規定，視為同意，是原
    告張原銓、張原瑆上揭所為訴之變更，應予准許。
貳、實體方面：
一、原告起訴主張：
  (一)坐落桃園縣龍潭鄉○○○段62地號等12筆土地原為原告張英
    文所有（下稱張英文所有12筆土地），原告張英文於96年5
    月17日邀同原告張原瑆、張原銓擔任連帶保證人向訴外人台
    灣中小企業銀行股份有限公司大園分行（下稱台灣中小企銀
    ）貸款，金額為500 萬元，並以上開土地設定抵押權予台灣
    中小企銀，共同擔保該債務。嗣原告張英文為清償債務及其
    他債務處理考量，於96年6 月20日就上開土地其中桃園縣龍
    潭鄉○○○段70、70-1、70-3、71-3、71-6地號土地（下稱
    系爭土地）出售與被告，並訂立不動產買賣契約書（下稱系
    爭不動產買賣契約），約定總價為780 萬元，又因系爭土地
    當時已出租予原告盛鑫工程有限公司（下稱盛鑫公司），乃
    約定買賣價金之第1 、2 、3 次款計200 萬元由被告給付現
    款，第4 次款580 萬元中之80萬元，由被告給付部分現款，
    並清償上開土地第二順位抵押權34萬5,000 元，另以與原告
    盛鑫公司之租金、押租金扣抵方式清償，其餘500 萬元，應
    由被告於98年3 月15日前另行貸款以清償，或自行清償原告
    張英文上開500 萬元借款債務，雙方並約定上開500 萬元借
    款債務之利息自96年7 月22日起由被告負擔。詎被告自97年
    9 月23日起即未依約繳納利息，亦未依約辦理貸款代償或自
    行清償，依原告張英文與台灣中小企銀之貸款契約視為全部
    到期，原告張英文尚積欠本金465 萬6,518 元及利息、違約
    金，台灣中小企銀因此聲請本院發98年度司促字第9706號支
    付命令，並以之為執行名義，聲請本院以98年度司執字第35
    227 號強制執行，將張英文所有12筆土地拍賣、分配，惟仍
    有65萬4,856 元尚未清償。
  (二)本件因被告未依約履行，所造成損害：
  1.原告張英文受有230 萬4,856 元之損害：
    因被告未能依約繳納利息或貸款清償台灣中小企銀之債務，
    經拍賣張英文所有12筆土地後，尚有65萬4,856 元未獲清償
    之損害；又因上開土地拍賣價格較市價為低，非系爭不動產
    買賣契約標的之桃園縣龍潭鄉○○○段62地號土地損失10萬
    元、62-2地號土地損失10萬元、62-6地號土地損失7 萬元、
    63-2地號土地損失56萬元、64- 1 地號土地損失10萬元、73
    地號土地損失5 萬元、79-7地號土地損失37萬元，合計135
    萬元；又被告之債務不履行，致原告張英文之人格權受有侵
    害，請求慰撫金30萬元。
  2.原告張原銓、張原瑆各受有95萬4,856 元之損害：
    因被告未能依約繳納利息或清償台灣中小企銀之債務，張英
    文所有12筆土地經拍賣後，尚有65萬4,856 元未獲清償，而
    原告張原銓、張原瑆為連帶保證人，雖非系爭不動產買賣契
    約之當事人，然為有利害關係之第3 人，依原告張英文與被
    告之約定，原告張英文對台灣中小企銀之債務應由被告清償
    ，被告未依約清償，債權人台灣中小企銀以原告張原銓、張
    原瑆尚有65萬4,856 元未清償而聲請法院強制執行中，依民
    法第312 條之規定，自得請求被告各給付65萬4,856 元。再
    因被告上開未依約清償之事由，致原告張原銓、張原瑆為法
    院強制執行，而經濟信用為現交易或與銀行業者往來之重要
    指標，原告張原銓、張原瑆自受有信用之人格權之損害，爰
    依民法第184 條第1 項前段請求被告各賠償30萬元。
  3.上開65萬4,856 元部分，係因被告遲延給付所生之損害，因
    此，被告對原告張英文、張原瑆、張原銓1 人清償65萬4856
    元，即視同全部清償。
  (三)又系爭土地原為原告盛鑫公司所承租，系爭不動產買賣契約
    簽立後，原告盛鑫公司與被告於96年11月16日另定土地租賃
    契約書（下稱系爭租賃契約），約定租期自96年11月19日起
    至101 年11月18日止，每年租金66萬元，押租金為50萬元，
    依系爭租賃契約第5 條約定，於租約終止時應由被告無息返
    還押租金，另依第8 條約定，如出租人即被告違約不續租，
    應賠償100 萬元。因被告未履行系爭不動產買賣契約，致使
    系爭土地遭拍賣，拍定後點交他人占有，已如前述，被告已
    屬違約，又原交付予原告張英文之押租金50萬元已由被告與
    原告張英文約定由被告負責返還，而於系爭不動產買賣契約
    中扣抵買賣價金，已由被告取得，爰請求被告返還押租金50
    萬元，並給付違約金100 萬元。再系爭租賃契約另有訴外人
    柏興成工程有限公司（下稱柏興成公司）同為承租人，而柏
    興成公司已將渠就系爭租賃契約之相關債權讓與原告盛鑫公
    司，併此敘明。
  (四)為此爰依民法第231 條、第227 條之1 、第312 條、第184
    條第1 項前段及系爭租賃契約之法律關係提起本件訴訟，並
    聲明：1.被告應給付原告張英文230 萬4,856 元，並自起訴
    狀繕本送達被告翌日起至清償日止，按年息5%計算之利息；
    2.被告應給付原告張原銓95萬4,856 元，並自起訴狀繕本送
    達被告翌日起至清償日止，按年息5%計算之利息；3.被告應
    給付原告張原瑆95萬4,856 元，並自起訴狀繕本送達被告翌
    日起至清償日止，按年息5%計算之利息；4.被告對原告張英
    文、張原瑆、張原銓其中一人給付65萬4,856 元，在前開金
    額範圍內，視同清償；5.被告應給付原告盛鑫公司150 萬元
    ，並自起訴狀繕本送達翌日起至清償日止，按年息5%計算之
    利息；6.前開聲明原告願供擔保，請准宣告假執行等語。
二、被告則辯以：其確實有簽立系爭不動產買賣契約，後來發現
    系爭土地沒有價值，故不履約。只要原告提出足夠理由，對
    於原告之請求並無意見，對於租賃契約違約金之請求，亦無
    意見，爰聲明：原告之訴駁回等語。
三、兩造不爭執事項：
  (一)原告張英文於96年5 月17日邀同原告張原瑆、張原銓擔任連
    帶保證人向台灣中小企銀借款500 萬元，並以張英文所有12
    筆土地設定抵押權予台灣中小企銀，以擔保上開借款。
  (二)原告張英文於96年6 月20日，將上開土地中之桃園縣龍潭鄉
    ○○○段70、70-1、70-3、71-3、71-6地號之系爭土地出售
    與被告，原告張英文與被告訂立系爭不動產買賣契約，約定
    總價為780 萬元，其中280 萬元已由被告向原告張英文給付
    完畢，其餘500 萬元，約定由被告於98年3 月15日前另行貸
    款或自行清償，雙方並約定原告張英文上開500 萬元之借款
    利息自96年7 月22日起由被告負擔。
  (三)被告自97年9 月23日起即未依約繳納利息，經台灣中小企銀
    聲請本院對原告張英文核發98年度司促字第9706號支付命令
    確定，並以該確定之支付命令為執行名義，聲請本院以98年
    度司執字第35227 號清償債務事件之強制執行程序，拍賣張
    英文所有12筆土地，拍定分配後，原告張英文尚欠台灣中小
    企銀65萬4,856 元。
  (四)系爭土地原有原告盛鑫公司向原告張英文承租，經被告買受
    系爭土地後，原告盛鑫公司、柏興成公司與被告於96年11月
    16日另定系爭土地租賃契約書，約定租期自96年11月19日起
    至101 年11月18日止，每年租金66萬元，押租金為50萬元，
    如有違約情事，被告應給付雙倍押租金即100 萬元賠償承租
    人，被告已由原告張英文處收取原告盛鑫公司交付之50萬元
    押租金，又柏興成公司已將渠就系爭租賃契約所生之（押）
    租金債權、違約金債權讓與原告盛鑫公司。
四、原告張英文主張：被告依其與原告張英文於系爭不動產買賣
    契約之約定，應另行貸款500 萬元以代償原告張英文向台灣
    中小企銀之借款500 萬元，並自96年7 月22日起負擔原告張
    英文就該500 萬元之利息繳納義務，然被告違約未履行上開
    義務，致張英文所有12筆土地遭法院拍賣，而受有拍賣價款
    不足清償台灣中小企銀65萬4,586 元之損害；又上開土地係
    遭拍賣，與實際應有價值相較，總計受有135 萬元之損害；
    再者，因被告債務不履行，致伊遭法院強制執行，而受有信
    用人格權之損害30萬元，被告應依民法第231 條、第227 條
    之1 之規定賠償等語，為被告所否認，經查：
  (一)按債務人遲延者，債權人得請求其賠償因遲延而生之損害。
    債務人因債務不履行，致債權人之人格權受侵害者，準用第
    192 條至第195 條及第197 條之規定，負損害賠償責任，民
    法第231 條第1 項、第227 條之1 分別定有明文。而依上開
    規定損害賠償請求權之成立，不僅須有損害發生，且該損害
    之發生與給付遲延、債務不履行間須有相當因果關係始足當
    之。又所謂相當因果關係，係指依經驗法則，綜合行為當時
    所存在之一切事實，為客觀之事後審查，認為在一般情形上
    ，有此環境，有此行為之同一條件，均發生同一之結果者，
    則該條件即為發生結果之相當條件，行為與結果即有相當之
    因果關係。反之，若在一般情形上，有此同一條件存在，而
    依客觀之審查，認為不必皆發生此結果者，則該條件與結果
    並不相當，不過為偶然之事實而已，其行為與結果間即無相
    當因果關係（最高法院87年台上字第154 號判決參照）。
  (二)次按，系爭不動產買賣契約總價金780 萬元，除據被告已依
    約給付原告張英文280 萬元外，依該契約第3 條付款方式之
    約定，其餘500 萬元係約定由買方即被告於98年3 月15日前
    清償，此有系爭不動產買賣契約在卷可稽（見本院卷第22頁
    ），原告張英文此部分主張固屬無訛。然依同契約第9 條貸
    款處理之約定：(1)買方預定以本約不動產貸款580 萬元正以
    抵付部分價款，買方除應提出相當之財力證明文件並保證本
    人及保證人之信用狀況良好，同時同意金融機構向金融聯合
    徵信中心及財稅中心查詢個人資料，以便申辦貸款。倘核貸
    金額不足時，除本約另有約定外，買方應於貸款核貸同時以
    現金一次補足。(2)賣方原以本約標的物所設定之抵押權金額
    為本金最高限額600 萬元正，其所擔保之未償債務約為500
    萬元；其中除可由買方向金融機構辦理貸款代償者外，賣方
    應於交付尾款前清償並塗銷抵押權等語（見本院卷第24頁）
    ，由上開約定可知，兩造約定由被告辦理貸款500 萬元部分
    ，核屬就被告給付系爭土地買賣價金方式所為，一方面由被
    告直接以所貸得之金額代償原告張英文原所負欠之系爭土地
    抵押債務，以縮短給付，另一方面並可保障買方即被告之權
    益，免致被告買受之土地日後受抵押權追及效力影響，然此
    尚非約定由被告承擔原告張英文對台灣中小企銀所負之上開
    500 萬元抵押債務，自屬無疑，此亦可由上開約定中，如非
    以貸款代償，而由被告給付原告張英文部分，賣方即原告張
    英文應於交付尾款前清償並塗銷抵押權之約定可知。因此，
    原告張英文對台灣中小企銀所負之抵押債務，並未因系爭不
    動產買賣契約之約定而移轉於被告與台灣中小企銀間，原告
    張英文於伊之債務清償前，仍負有依約向台灣中小企銀按期
    繳納本息之義務，是被告雖自承：系爭不動產買賣契約簽訂
    後，因認系爭土地沒有價值而不想買等語（見本院卷第54頁
    ），可認有無正當理由違約之情事，依系爭不動產買賣契約
    第10條違約罰則之約定，賣方即原告張英文得於限期催告後
    解除契約，並將已收之價款全數沒收，充作違約金（見本院
    卷第24頁），原告張英文於被告未依約履行上開500 萬元之
    清償義務時，即得行使上述契約第10條約定之權利；惟就伊
    對台灣中小企銀所負之500 萬元抵押債務，則仍應負依約清
    償之責，此義務於伊向台灣中小企銀借貸時即已產生並預知
    ，自不得於嗣後被告未履行系爭不動產買賣契約之價金給付
    義務時，即將伊向台灣中小企銀借款之清償責任諉於被告，
    更遑論原告張英文依約取得被告給付之280 萬元買賣價金中
    ，至少有230 萬元係屬現實之金錢給付，此觀原告起訴意旨
    自明，被告之上揭債務不履行情事，縱有使原告張英文原擬
    清償計劃生變，須另行籌措資金，而致向台灣中小企銀之清
    償暫有遲延之情，惟上開金額衡情應足敷支應此期間之本息
    繳納，則原告張英文未依約清償台灣中小企銀之債務，延至
    99年4 月21日張英文所有12筆土地遭拍定（見本院99年度桃
    金職字第6 號卷），已逾系爭不動產買賣契約前述約定被告
    應於98年3 月15日前清償500 萬元買賣價金之日長達1 年以
    上，該強制執行顯係出於原告張英文自己怠於清償所致，不
    能認係因被告就系爭不動產買賣契約違約之故，因此，張英
    文所有12筆土地之遭法院強制執行拍賣，核與被告本件之違
    約間，難認有何相當因果關係存在，是原告張英文主張伊因
    張英文所有12筆土地遭拍賣，對台灣中小企銀所負債務不足
    清償65萬4,586 元之損害、上開土地因遭拍賣而致價值減損
    135 萬元之損害，及伊之信用人格權受損部分，姑不論伊就
    該等損害存在之主張是否可採，均不得向被告請求損害賠償
    ，自足認定，原告張英文此部分之主張，均屬無據，不足為
    採。
五、原告張原銓、張原瑆主張：因被告未能依約繳納利息或清償
    台灣中小企銀之債務，張英文所有12筆土地經拍賣後，尚有
    65萬4,856 元未獲清償，而伊2 人為連帶保證人，雖非系爭
    不動產買賣契約之當事人，然為有利害關係之第3 人，依原
    告張英文與被告之約定，原告張英文對台灣中小企銀之債務
    應由被告清償，被告未依約清償，債權人台灣中小企銀以伊
    2 人尚有65萬4,856 元未清償而聲請法院強制執行中，依民
    法第312 條之規定，自得請求被告各給付65萬4,856 元。再
    因被告上開未依約清償之事由，致伊2 人為法院強制執行，
    因而受有信用之人格權之損害，爰依民法第184 條第1 項前
    段請求被告各賠償30萬元等語，亦為被告所否認，經查：
  (一)又按，就債之履行有利害關係之第3 人為清償者，於其清償
    之限度內承受債權人之權利，但不得有害於債權人之利益，
    此為民法第312 條所明定。本件原告張原銓、張原瑆之所以
    須負上述原告張英文對台灣中小企銀所負500 萬元債務之清
    償債務，係出於伊2 人就原告張英文之債務與台灣中小企銀
    所成立之連帶保證契約，首先敘明。再者，被告上開所負清
    償500 萬元之義務，係出於其與原告張英文所訂立之系爭不
    動產買賣契約，原告張原銓、張原瑆均非該買賣契約之當事
    人，對被告自無上開500 萬元之清償請求權，亦無疑義。況
    原告張英文對台灣中小企銀所負債務並未因系爭不動產買賣
    契約而移轉予被告，業如前述，因此，如原告張原銓、張原
    瑆有向台灣中小企銀清償任何原告張英文上開所負債務，亦
    係基於前揭連帶保證契約以債務人身分所為，不能認係以利
    害關係第3 人之身分，代被告向原告張英文清償所為，原告
    依上開規定，主張於清償限度內得向被告請求清償云云，已
    屬無據。更何況原告張原銓、張原瑆係主張伊已受台灣中小
    企銀就上開不足清償之金額為強制執行，先不論台灣中小企
    銀係基於上開連帶保證契約向債務人即原告張原銓、張原瑆
    所為，並非原告張原銓、張原瑆以有利害關係之第3 人清償
    所為，經本院依原告之聲請調閱本院99年度司執字第71387
    號卷臺灣板橋地方法院99年度司執助第3497號卷結果，上開
    執行事件對原告張原銓、張原瑆均執行無效果，亦即原告張
    原銓、張原瑆現實上亦未清償任何金額，原告張原銓、張原
    瑆依上開規定，請求被告給付65萬4,856 元，顯無可採。
  (二)再者，原告張原銓、張原瑆並非系爭不動產買賣契約之契約
    當事人，被告對原告張原銓、張原瑆不負任何給付義務，被
    告縱有何系爭不動產買賣契約之債務不履行行為，亦不能認
    係屬侵害非契約當事人之原告張原銓、張原瑆之權利，且張
    英文所有12筆土地遭法院拍賣，與被告之本件債務不履行間
    ，並無相當因果關係，而係原告張英文對台灣中小企銀之債
    務不履行所致，已如前述，則原告張原銓、張原瑆主張依民
    法第184 條第1 項前段之規定，請求被告就伊2 人信用人格
    權受損害部分應負30萬元之損害賠償責任云云，亦屬顯然無
    據，不足為採。
六、原告盛鑫公司主張：原告盛鑫公司與柏興成公司於96年11月
    16日與被告就系爭土地另定系爭租賃契約，約定租期自96年
    11月19日起至101 年11月18日止，每年租金66萬元，押租金
    為50萬元，已由被告取得，依系爭租賃契約第5 條約定，於
    租約終止時應由被告無息返還押租金，另依第8 條約定，如
    出租人即被告違約不續租，應賠償100 萬元。因被告未履行
    系爭不動產買賣契約，致使系爭土地遭拍賣，拍定後點交他
    人占有，已如前述，被告已屬違約，自應返還50萬元之押租
    金，並給付100 萬元之違約金等語，上開事實固均為被告所
    不爭執，惟仍辯以：只要原告之主張有理由，就無意見等語
    ，經查：
  (一)復按，系爭租賃契約係由原告盛鑫公司與柏興成公司以承租
    人之身分向出租人即被告所簽訂，契約第5 條約定：乙方（
    即承租人）應於訂約時，交於甲方（即出租人）50萬元整作
    為押租保證金，乙方如不繼續承租，甲方應於乙方遷空、交
    還土地後無息退還押租保證金。（甲方已向張英文先生轉收
    現金）等語（見本院卷第25頁），則依上開約定，出租人即
    被告於上開租賃契約終止後，如承租人均已履行繳納租金、
    返還租賃物之義務時，即應無息返還該50萬元之押租金。本
    件系爭土地即上開租約之租賃物嗣於租賃關係存續期間即遭
    法院強制執行拍賣點交他人，已如前述，則承租人已無從依
    約占有使用約定之租賃物，出租人亦無從履行提供合於約定
    使用之租賃物之義務，自應認系爭租賃契約於遭點交他人後
    即已終止，被告自負有返還押租金50萬元予承租人之義務，
    又系爭租賃契約另一承租人柏興成公司已將此部分債權讓與
    原告盛鑫公司，則原告盛鑫公司請求被告返還50萬元，自屬
    有據。另依上開約定，被告應於租賃契約終止時「無息」返
    還押租金，其真意應係指於該押租金於租賃契約存續期間不
    另計息，惟如被告已負有返還義務，經原告盛鑫公司催告而
    不履行陷於遲延後，則被告仍應負給付遲延利息之責，附此
    敘明。
  (二)再按，本租賃期，若甲方中途違約而不續租給乙方，甲方願
    賠償雙倍之押金（100 萬元正），若乙方中途違約，其押金
    給予甲方沒收，雙方均無異議，為系爭租賃契約第8 條所明
    定。則系爭土地嗣因被告未履行給付尾款500 萬元價金之義
    務，致該所有權未移轉予被告所有，復因原告張英文未清償
    系爭土地所擔保之抵押債務而終致遭法院強制執行，由他人
    因拍定取得所有權，自屬可歸責於被告而中途違約不續租之
    情形，依上開約定，承租人自得請求被告給付違約金100 萬
    元，又系爭租賃契約另一承租人柏興成公司已將此部分債權
    讓與原告盛鑫公司，是原告盛鑫公司請求被告給付100 萬元
    之違約金，自屬有據。
  (三)末按，給付無確定期限者，債務人於債權人得請求給付時，
    經其催告而未為給付，自受催告時起，負遲延責任。其經債
    權人起訴而送達訴狀，或依督促程序送達支付命令，或為其
    他相類之行為者，與催告有同一之效力。遲延之債務，以支
    付金錢為標的者，債權人得請求依法定利率計算之遲延利息
    。應付利息之債務，其利率未經約定，亦無法律可據者，週
    年利率為5%，民法第229 條第2 項、第233 條第1 項前段、
    第203 條分別定有明文。本件原告盛鑫公司請求被告給付之
    押租金、違約金係屬無確定期限之給付，被告應自受催告時
    起，負遲延責任，而被告係於99年11月30日受起訴狀之送達
    （見本院卷第44頁），則原告盛鑫公司請求被告就上開給付
    應自99年12月1 日起給付法定遲延利息，亦屬有據。
七、從而，原告張英文、張原銓、張原瑆依民法第231 條、第22
    7 條之1 、第312 條、第184 條第1 項前段之規定，請求被
    告應給付原告張英文230 萬4,856 元；被告應給付原告張原
    銓、張原瑆各95萬4,856 元，並均自起訴狀繕本送達被告翌
    日起至清償日止，按年息5%計算之利息，均無理由，應予駁
    回。原告盛鑫公司請求被告給付150 萬元，及自99年12月1
    日至清償日止，按年息5%計算之利息，為有理由，應予准許
    。又原告陳明願供擔保，請求宣告執行，就原告盛鑫公司勝
    訴部分核無不合，茲酌定相當之擔保金額，予以准許；就原
    告敗訴部分，其訴既經駁回，其假執行之聲請即失所附麗，
    應併駁回之，附此敘明。
八、本件事證已臻明確，兩造其餘之主張、陳述及所提之證據資
    料，核與判決結果無何影響，爰不一一論述，併此敘明。
九、據上論結，本件原告之訴為一部有理由、一部無理由，依民
    事訴訟法第79條、第85條第1 項、第390 條第2 項，判決如
    主文。
中    華    民    國   100    年    10    月    18    日
                  民事第一庭    法  官  范明達
以上正本係照原本作成。
如對本判決上訴，須於判決送達後20日內向本院提出上訴狀。
如委任律師提起上訴者，應一併繳納上訴審裁判費。
中    華    民    國   100    年    10    月    19    日
                                書記官  李心怡